【裁判字號】    97,重訴,233
【裁判日期】    980911
【裁判案由】    返還租賃物
【裁判全文】
臺灣臺中地方法院民事判決  97年度重訴字第233號
原      告  甲○○○
訴訟代理人  蔡素惠律師
            羅豐胤律師
複代理人    李秀貞律師
被      告  乙○○
            馬岡加油站股份有限公司
上一人
法定代理人  黃嬉娘
共      同
訴訟代理人  黃嘉明律師
            洪嘉鴻律師
上一人
複代理人    丙○○
當事人間返還租賃物事件，本院於98年8月13日言詞辯論終結，
判決如下：
    主    文
被告乙○○應將坐落台中縣大雅鄉○○段第1451號土地全部，返
還原告，及應自坐落台中縣大雅鄉○○段第1451號內，如附圖所
示編號1451-甲面積66平方公尺之建物、編號1451-乙部分面積
891 平方公尺之黃昏市場及編號1451-己面積42平方公尺之小屋
遷出，並將上開建物返還原告。
被告乙○○應自民國97年5月1日起，至返還前項土地及地上物之
日止，按月給付原告新台幣伍萬零壹佰參拾貳元。
被告馬岡加油站股份有限公司應將坐落台中縣大雅鄉○○段第14
51號內，如附圖所示編號1451-丙面積141平方公尺之建物、編號
1451-丁部分面積291平方公尺之加油站及編號1451-戊面積95 平
方公尺之洗車坊拆除，並將上開地上物所在之土地返還原告。
被告馬岡加油站股份有限公司應自民國97年5月1日起，至返還前
項土地之日止，按月給付原告新台幣捌萬玖仟捌佰陸拾捌元。
原告其餘之訴駁回。
訴訟費用由被告乙○○負擔百分之八十一，餘由被告馬岡加油站
股份有限公司負擔。
本判決第一項、第二項原告勝訴部分，於原告以新台幣伍佰肆拾
捌萬貳仟元為被告乙○○供擔保後，得假執行；如被告乙○○以
新台幣壹仟陸佰肆拾肆萬參仟肆佰陸拾柒元為原告供擔保後，得
免為假執行。
本判決第一項、第二項原告勝訴部分，於原告以新台幣壹佰零參
萬元為被告馬岡加油站股份有限公司告供擔保後得假執行；如被
告馬岡加油站股份有限公司以新台幣參佰零玖萬壹仟玖佰零玖元
，為原告預供擔保，得免為假執行。
原告其餘假執行之聲請駁回。
    事實及理由
壹、程序方面：
一、按訴狀送達後，原告不得將原訴變更或追加他訴，但請求之
    基礎事實同一，或不甚礙被告之防禦及訴訟之終結者，不在
    此限，民事訴訟法第255條第1項第2款、第7款定有明文。所
    謂請求之基礎事實同一，係指變更或追加之訴與原訴之主要
    爭點有其共同性，各請求利益之主張在社會生活上可認為同
    一或關連，而就原請求之訴訟及證據資料，於審理繼續進行
    在相當程度範圍內具有同一性或一體性，得期待於後請求之
    審理予以利用，俾先後二請求在同一程序得加以解決，避免
    重複審理，進而為統一解決紛爭者，即屬之（最高法院90年
    度台抗字第2號裁定要旨參照）。查本件原告起訴依租賃返
    還請求權、所有物返還請求權及不當得利之法律關係，請求
    被告乙○○應將坐落台中縣大雅鄉○○段第1451號，面積
    0.28公頃之土地及其地上物返還原告，並自民國（下同）
    97年5月1日起，至返還上開土地及地上物之日止，按月給付
    原告新台幣（下同）14萬元，原告願供擔保，請准宣告假執
    行。並於97年6月27日具狀追加馬岡加油站股份有限公司（
    號以下簡稱馬岡公司）為被告，嗣於98年8月13日具狀將聲
    明追加及變更如後述之聲明，本院核之原告前後聲明之依據
    ，均為所有物返還請求權及不當得利等法律關係，其基礎事
    實均為被告乙○○向原告承租系爭土地，租約屆滿後被告二
    人仍不遷讓交還之事實，是其追加及變更之訴訟標的事實，
    與原訴之主要爭點，有其共同性，各請求利益之主張在社會
    生活上可認為關聯，原請求之訴訟及證據資料得期待於後請
    求之審理予以利用，原告請求所據事實同一，具有共同性，
    即屬請求之基礎事實同一，且原告訴之追加、變更及追加被
    告，不甚礙被告之防禦及訴訟之終結，合於首揭規定，應予
    准許，被告對此具狀聲明異議，不足憑採，核先敘明。
二、按所謂預備訴之合併，係指原告以單一聲明，主張數訴訟標
    的，並自定先後順序，先順位訴訟標的有理由時，即不請求
    就後位訴訟標的裁判；本件原告先位聲明：被告馬岡公司
    應自坐落台中縣大雅鄉○○段第1451號內如附圖所示編號
    1451 -丙面積141平方公尺之建物、編號1451-丁部分面積
    291平方公尺之加油站及編號1451 -戊面積95平方公尺之洗
    車坊遷出，將上開地上物及地上物所在土地返還原告。被
    告乙○○應自坐落台中縣大雅鄉○○段第1451號內如附圖所
    示編號1451-甲面積66平方公尺之建物、編號1451-乙部分面
    積891 平方公尺之黃昏市場及編號1451-己面積42平方公尺
    之小屋遷出，並將台中縣大雅鄉○○段第1451號面積2801平
    方公尺土地及其上編號1451-甲、1451-乙、1451-丙、1451-
    丁、1451-戊、145 1-己之地上物返還原告。被告乙○○
    應自97年5月1日起，至返還上開土地及地上物之日止，按月
    給付原告14萬元；被告馬岡公司應自97年5月1日起，至返還
    上開土地及地上物之日止，按月與被告乙○○連帶給付原告
    上開14萬元中之8萬9868元，被告中之一人給付該8萬9868元
    者，另一人免為給付。原告願供擔保，請准宣告假執行。
    備位聲明：被告馬岡公司應自坐落台中縣大雅鄉○○段第
    1451 號內如附圖所示編號1451-丙面積141平方公尺之建物
    、編號1451-丁部分面積291平方公尺之加油站及編號1451-
    戊面積95平方公尺之洗車坊拆除，並將上開地上物所在之土
    地返還原告。被告乙○○應自坐落台中縣大雅鄉○○段第
    1451號內如附圖所示編號1451-甲面積66平方公尺之建物、
    編號145 1-乙部分面積891平方公尺之黃昏市場及編號1451-
    己面積42 平方公尺之小屋遷出，並將台中縣大雅鄉○○段
    第1451號面積2801平方公尺土地及其上編號1451 -甲、1451
    -乙、1451-己之地上物返還原告。被告乙○○應自97 年5
    月1日起，至返還上開土地及地上物之日止，按月給付原告
    14 萬元；被告馬岡公司應自97年5月1日起至返還上開土地
    及地上物之日止，按月與被告乙○○連帶給付原告上開14萬
    元中之8萬9868元，被告中之一人給付該8萬9868元者，另一
    人免為給付。原告願供擔保，請准宣告假執行。審諸原告
    上開聲明，其固有先、備位之分，惟先、備位第四項聲明，
    均為假執行之聲請；先、備位第三項聲明則內容相同，且訴
    訟標的均為不當得利返還請求權，顯係重複聲明；至於先位
    聲明第一、二項，與被備聲明第一、二項，其聲明內容不同
    ，請求權基礎亦不同，與一般預備之訴，乃原告以單一聲明
    ，主張數訴訟標的，並自定先後順序，先順位訴訟標的有理
    由時，即不請求就後位訴訟標的裁判之情事不同，顯係主張
    數訴訟標的，各自請求，並定先後順序供院審酌而已，非一
    般真正預備之訴，合先敘明。
貳、實體方面：
一、原告主張：坐落臺中縣大雅鄉○○段1451號土地（以下簡稱
    系爭土地）原為訴外人王田所有，王田於民國（下同）85年
    5月1日，出租予被告乙○○經營加油站及相關業務，並簽立
    租賃契約，租賃期限自85年5月1日起，至97年4月30日止，
    租金自王田交付土地予被告乙○○開始至營業前，每月新台
    幣（下同）5萬元，開始營業後每月10萬元，第4年後租金逐
    年每月調整5000元。被告乙○○租用系爭土地後，將部分土
    地（即附圖丙、丁、戊、辛部分）土地交由被告馬岡公司占
    有使用，共計1798平方公尺，占全部土地之1798/2801。嗣
    系爭土地於92年6月間，由原告經拍賣取得所有權，並繼受
    王田與被告間土地租賃契約之出租人之地位，王田即發函通
    知被告乙○○，土地已由原告承買；系爭租約期限屆滿前三
    個月，原告委請律師發函通知被告，租約到期不再續租，詎
    被告於租約到期後，仍無權占有系爭土地及地上物，原告依
    民法第450第1項、第767條、第179條及租約第5條規定請求
    被告將土地及自行興建之地上物返還原告。被告二人於租約
    到期無權占有系爭土地，原告得依不當得利規定請求被告二
    人應給付相當於租金之利益，被告乙○○向原告承租系爭土
    地之租期屆滿前，每月租金14萬元，而馬岡公司占有使用全
    部土地之1798/2801，被告乙○○占有全部土地，被告馬岡
    公司不當得利之給付義務應與被告乙○○之給付義務構成不
    真正連帶債務，是被告馬岡公司應按月與被告乙○○連帶給
    付原告8萬9868元 (140000×1798/2 801≒89868)，其中一
    人為給付者，則另一人免為給付。並先位聲明：被告馬岡
    公司應自坐落台中縣大雅鄉○○段第1451號內如附圖所示編
    號1451-丙面積141平方公尺之建物、編號1451-丁部分面積
    291平方公尺之加油站及編號1451 -戊面積95平方公尺之洗
    車坊遷出，將上開地上物及地上物所在土地返還原告。被
    告乙○○應自坐落台中縣大雅鄉○○段第1451號內如附圖所
    示編號1451-甲面積66平方公尺之建物、編號1451-乙部分面
    積891平方公尺之黃昏市場及編號1451-己面積42平方公尺之
    小屋遷出，並將台中縣大雅鄉○○段第1451號面積2801平方
    公尺土地及其上編號1451-甲、1451-乙、1451-丙、1451-
    丁、1451-戊、145 1-己之地上物返還原告。被告乙○○
    應自97年5月1日起，至返還上開土地及地上物之日止，按月
    給付原告14萬元；被告馬岡公司應自97年5月1日起，至返還
    上開土地及地上物之日止，按月與被告乙○○連帶給付原告
    上開14萬元中之8萬9868元，被告中之一人給付該8萬9868
    元者，另一人免為給付。原告願供擔保，請准宣告假執行
    。備位聲明：被告馬岡公司應自坐落台中縣大雅鄉○○段
    第1451號內如附圖所示編號1451-丙面積141平方公尺之建物
    、編號1451-丁部分面積291平方公尺之加油站及編號1451-
    戊面積95平方公尺之洗車坊拆除，並將上開地上物所在之土
    地返還原告。被告乙○○應自坐落台中縣大雅鄉○○段第
    1451號內如附圖所示編號1451-甲面積66平方公尺之建物、
    編號1451-乙部分面積891平方公尺之黃昏市場及編號1451-
    己面積42平方公尺之小屋遷出，並將台中縣大雅鄉○○段第
    1451號面積2801平方公尺土地及其上編號1451 -甲、1451-
    乙、1451-己之地上物返還原告。被告乙○○應自97年5
    月1日起至返還上開土地及地上物之日止，按月給付原告14
    萬元；被告馬岡加油站股份有限公司應自97年5月1日起至返
    還上開土地及地上物之日止，按月與被告乙○○連帶給付原
    告上開14萬元中之8萬9868元，被告中之一人給付該8萬9868
    元者，另一人免為給付。原告願供擔保，請准宣告假執行
    。
二、被告則以：王田就系爭土地於85年5月1日，與被告乙○○訂
    立租約，租期自85年5月1日起，至97年4月30日止，因王田
    認被告乙○○違約，在地上興建馬岡加油站、所興建之地上
    物未登記為其名義、在地上經營黃昏市場，而於87年對乙○
    ○、馬岡公司廖顯貴、蕭萬能、謝英源提出拆屋還地訴訟 (
    鈞院87年重訴字第525號)，該訴訟經判決王田敗訴，王田與
    乙○○為避免對契約之內容認知發生錯誤，故於89年5月1日
    由被告馬岡公司與王田訂立租約，租約自89年5月1日起至
    109 年4月30日止，且於契約第11條約定王田與被告乙○○
    於84 年2月10日與85年5月1日所訂之租約作廢，被告乙○○
    並未佔用土地，故原告請求被告乙○○返還系爭土地及其地
    上物顯無理由。被告馬岡公司本於租約占用土地，並非無權
    占有及未繳租金之情事，亦非不當得利。被告不同意原告追
    加馬岡公司為被告。並聲明：原告之訴駁回；如受不利之判
    決，願供擔保，請准免為假執行。
三、本件經兩造協商簡化爭點，就下列事項不為爭執，本院自得
    採為判決之基礎：
  (一)坐落臺中縣大雅鄉○○段1451號土地（以下簡稱系爭土地）
    原為訴外人王田所有，王田先於84年2月10日將系爭土地與
    乙○○訂立租約，租期自84年4月1日起至93年3月30日止。
    嗣於85年5月1日租予被告乙○○經營加油站及相關業務，並
    簽立租賃契約（以下簡稱系爭租約），租賃期限自85 年5
    月1日起至97年4月30日止。
  (二)系爭租約第3條約定：「租金自甲方（王田）交付土地於
    乙方（被告乙○○）開始至營業前，每個月5萬元整；開始
    營業後每個月10萬元整，乙方不得藉任何理由拖延或拒納，
    自立本契約書第四年後租金依逐年每月調整5000元元」。系
    爭租約第5條約定：「乙方於租期屆滿前，除事先經甲方
    同意優先繼續承租外，應即日將租賃物依約定交還甲方，其
    中地上物及一切設施均歸甲方所有，乙方不得主張任何權利
    ，並不得異議。」
  (三)被告乙○○以被告馬岡公司之支票支付訴外人王田租金。
  (四)王田於87年起訴請求被告乙○○返還系爭土地，經台中地院
    87年度重訴字第525號判決駁回其訴。
  (五)系爭土地於92年間經台中地院執行處以92年度執字第6688號
    強制執行事件進行查封拍賣，由原告於92年6月13日拍定取
    得所有權。
  (六)王田於原告取得系爭土地所有權後，於92年7月30日寄發大
    雅郵局第363號存證信函（原證6）與被告乙○○，告知系爭
    土地已由原告得標承買，並隨函退還發票人為被告馬岡公司
    、發票日分別為92年9月1日、92年11月1日及93年1月1日，
    面額分別為240,000元、98,000元及240,000元，共計578,
    000元支票3紙。
  (七)被告乙○○接獲上開王田之存證信函後，於92年8月13日寄
    發台中地院郵局第3596號存證信函（原證7）予原告，信函
    內並載明「隨函附寄台灣中小企業銀行大雅分行，第000000
    0 至43，面額依序為24萬元、9萬8千元、24萬元，到期日為
    92 年9月1日、92年11月1日、93年1月1日之支票三張，用以
    付租金」。
  (八)原告於97年1月7日委請律師寄發台中地院郵局第47號存證信
    函（原證3）予被告乙○○，告知乙○○系爭土地之租期於
    97年4月30日屆滿不再續租，請被告乙○○預為返還租賃物
    之準備事宜。
  (九)王俊凱已對原告之借款債權聲請假扣押，台中地方法院執行
    處分別於95年5月4日（95年度執全字第2094號）；96年7 月
    12日（96年執全字第3044號）；97年10月2日（97年度執全
    字第3326號）以執行命令就原告對馬岡公司之租金債權實施
    假扣押查封。
  (十)89年5月1日王田與馬岡公司所訂之土地租賃契約書（下稱系
    爭租約），王田之印文為真正。
四、本件原告先位主張被告乙○○向其承租系爭土地，並於其上
    興建系爭1451-甲、1451-乙、1451-丙、1451-丁、1451-戊
    、145 1-己建物，今租約期滿，被告乙○○應依約返還全部
    土地，及將上述建物交付原告，惟被告乙○○未依約履行，
    並將系爭1451-丙、1451-丁、1451-戊交付被告馬岡公司使
    用，乃訴請被告乙○○返還土地，並交付上開建物，並請求
    被告馬岡公司遷出系爭系爭1451-丙、1451-丁、1451-戊所
    在土地及建物，並將占用之土地及建物返還原告，且訴請被
    告二人返還不當得利；並備位主張：如系爭1451 -丙、1451
    -丁、1451-戊建物非被告乙○○所興建而為被告馬岡公司所
    有，則基於物上請求權請求被告馬岡公司拆除該等建物，並
    返還占用之土地，被告乙○○仍應返還土地全部分，而其應
    還返之建物則扣除該等被告馬岡公司應拆除部分，且訴請被
    告二人返還不當得利等語，被告則以前詞置辯：是本件應審
    究者為(一)原告取得系爭土地前，訴外人王田與被告馬岡公司
    是否訂有租賃契約（即系爭租約）？(二)系爭1451-丙、145
    1-丁、1451-戊建物是否被告馬岡公司興建？(三)原告得否向
    被告乙○○、馬岡公司請求返還系爭土地、建物或拆除建物
    及請求相當於租金之不當得利？如得請求該等範圍為何？茲
    分述如下：
  (一)原告取得系爭土地前，訴外人王田與被告馬岡公司是否訂有
    租賃契約（即系爭租約）？
  1.原告主張：系爭1451號土地原為訴外人王田所有，王田於85
    年5月1日，出租予被告乙○○經營加油站及相關業務，並簽
    立租賃契約，租賃期限自85年5月1日起，至97年4月30 日止
    ，租金自王田交付土地予被告乙○○開始至營業前，每月5
    萬元，開始營業後每月10萬元，第4年後租金逐年每月調整
    5000元。嗣系爭土地於92年6月間，由原告經拍賣取得所有
    權，並繼受王田與被告乙○○間土地租賃契約之出租人之地
    位，王田即發函通知被告乙○○，土地已由原告承買；系爭
    租約期限屆滿前三個月，原告委請律師發函通知被告乙○○
    ，租約到期不再續租等事實，業據原告提出王田與乙○○於
    85年5月1日訂立土地租賃契約書1份、大雅鄉○○段1451 地
    號土地登記謄本1份、台中法院郵局97年1月7日第47號存證
    信函1份、王田92年7月30日所寄發之大雅郵局第363號存證
    信函1份、被告乙○○92年8月13日所寄發台中法院郵局第
    03596號存證信函1份、台中民權路郵局第0907號存證信函1
    份、台中法院郵局第00934號存證信函1份、本院民事執行處
    92年5月20日92年度執七字第6688號通知1紙為證，查核相符
    ，應堪信為真。
  2.被告雖辯稱：原告取得所有權之前，王田已與被告乙○○解
    除租約，並由被告馬岡公司與王田另訂新租約取代原告主張
    之租約云云，且提出租賃書面（即系爭租約）1份為證，
    惟為原告所否認，經查：
  (1)依被告提出之租賃書面（即系爭租約）1份，其上雖有訴
    外人王田之印文蓋用其上，惟原告業已否認該印章為王田蓋
    用，被告本得舉證人王田到庭為證，惟被告陳稱：王田本人
    病重沒有辦法陳述（參本院97年12月11日言詞辯論筆錄），
    是尚難僅憑被告提出未經公證之之書面（即系爭租約）即
    認被告抗辯：王田有與被告馬岡訂立租約（即系爭租約）
    之事實存在。
  (2)又參諸被告提出之書面契約（即系爭租約），其當事人出
    租人為王田，承租人為被告馬岡公司，被告乙○○非契約當
    事人，就該契約之訂立未有任何關係，惟依該契約第11條記
    載：「84年2月10日及85年5月1日之契約作廢」，依其文義
    ，似指王田與被告馬岡公司有於84年2月10日及85年5月1日
    另訂有契約存在，惟依被告提出84年2月10日及85年5月1日
    之土地租賃契約書書面（參被告97年12月11日答辯狀所附）
    ，其當事人出租人均為王田，承租人為乙○○，被告馬岡公
    司非上開84年2月10日及85年5月1日之土地租賃契約之當事
    人，被告馬岡公司何能就乙○○與王田間訂立之租賃契約，
    任意為廢除之行為，顯見系爭書面契約（即系爭租約）之
    訂立，係為特定目的所製作，即排除王田與乙○○間之土地
    租賃關係而書立，是被告馬岡公司自必須證明，王田確有意
    與其訂約，且得乙○○之同意，其方得廢止王田與乙○○間
    之租賃契約，然被告就此未為證明，且王田亦未到庭為被告
    有利之陳述，自難單依被告提出之書面即認被告抗辯之事實
    為真。
  (3)再依被告提出系爭王田與乙○○84年2月10日及85年5月1日
    之土地租賃契約書書面，與被告所提出系爭租約書面比較
    ，前二者王田訂約時皆請律師見證，以昭公信，可見王田訂
    約之謹慎，惟被告所提出之系爭租約，未見律師見證，自
    難因系爭租約有王田之印文，即認該契約為王田與被告馬
    岡公司所訂立；且原告取得系爭1451號土地所有權後，王田
    即於92年7月30日寄發大雅郵局第363號存證信函（原證6）
    與被告乙○○，告知系爭土地已由原告得標承買，並隨函退
    還發票人為被告馬岡公司、發票日分別為92年9月1日、92年
    11月1日及93年1月1日，面額分別為240,000元、98,000 元
    及240,000元，共計578,000元支票3紙。而被告乙○○接獲
    上開王田之存證信函後，於92年8月13日，寄發台中地院郵
    局第3596號存證信函（原證七）予原告，信函內並載明「隨
    函附寄台灣中小企業銀行大雅分行，第0000000至43，面額
    依序為24萬元、9萬8千元、24萬元，到期日為92年9月1日、
    92年11月1日、93年1月1日之支票三張，用以付租金」之事
    實，為兩造所不爭執，是向王田承租系爭1451號土地之人如
    非被告乙○○，王田豈會於所有權人變更後，發函通知乙○
    ○並返還預付之租金？如非被告乙○○向王田承租系爭土地
    ，其豈會於收悉所有權人變更後，收受王田寄還之預付租金
    支票，並轉向原告支付租金？以上事實足證王田於所有權異
    動前，確係將系爭1451號土地出租予乙○○無誤，其並未與
    被告馬岡公司訂立系爭租約之事實存在。
  (4)再參諸卷內附本院執行處92年度執字第6688號通知上，明確
    記載土地租與乙○○經營加油站使用，租期自85年5月1日至
    97年4月30日，此記載顯然是指系爭租約而非系爭系爭租
    約；且在該執行事件中，被告乙○○及債務人王田所主張
    及提出的也是系爭租約，執行案件租約提出的時間是92年
    ，被告所主張系爭租約是在89年廢止的，如系爭租約已
    經廢止的話，被告在92年提出的應該是系爭租約，而非系
    爭租約；再經調閱該92年度執字第6688號卷宗，其卷內所
    示之債權人聲請狀，系爭租約是聲請人債權人大雅鄉農會
    向借款人之子即乙○○所取得的租約書面。更明系爭1451號
    土地強制執行時，系爭租約並未存在，系爭租約書面王
    田之印文應非王田本人所蓋，系爭租約乃事後製造，用以
    排除原告主張權利之用。
  (5)雖被告馬岡公司法定代理人即證人王黃喜娘到庭陳證稱：「
    （你是否為馬岡加油站的負責人？）證人答：是的。」、「
    （提示八十九年五月一日租約，這份租約是否你去訂定的？
    ）證人答：是的。」、「（乙○○在馬岡加油站擔任何職？
    ）證人答：他很早就被糖尿病所苦，他得病已經快二十多年
    了，馬岡加油站的事情他從來沒有過問過。」、「（馬岡加
    油站最初如何取得系爭土地使用？）證人答：最初是跟我公
    公租地。」、「（何人租地？如何約定？）證人答：租的時
    候我先生知道，一開始我去談的，我先生簽租約。最開始大
    概是在應該是在民國八十三年或是八十二年的時候。」、「
    （提示原證一八十五年租約，這份租約是你談，妳先生簽立
    的？）證人答: 這個租約是第二份，我們是在八十二年、八
    十三年開始經營加油站，所以第一份租約是從八十二年、八
    十三年開始的。第一份租約也是我去談，乙○○簽的，第一
    份租約跟第二份租約（原證一的租約）都有律師作見證，公
    司有法律顧問。」、「（為什麼八十九年五月一日這份契約
    沒有律師見證？）當時是因為我公公主張不用律師見證，在
    我住的家中簽立的，當時有客人來來去去也沒有見證人，簽
    名是我公公本人親簽的，我公公的章是我公公蓋的，當時因
    為沒有律師見證，我請我公公印鑑章要蓋。」、「（八十五
    年本來就有租約，為什麼八十九年還要再簽壹份？）證人答
    ：因為我公公有告我們，我公公敗訴，我找我公公說我還有
    三個孫子要養，請求他繼續給我經營。」、「（訂約時帶幾
    顆印章，租約為何雙方要蓋多顆不同印章？）證人答：我公
    公本來就有帶數顆印章過來包含印鑑章，本來我公公蓋一般
    的普通章，我要求我公公蓋印鑑章，所以當時就蓋了兩種不
    同的印章，租金就按照八十五年的租約延續下來。租金我們
    一次都給付兩個月。」、「（原告拍得系爭土地你什麼時候
    知道？）證人答：拍賣前一、二個禮拜。朋友上網看到，告
    知我們加油站要拍賣。」、「（是否有就土地與原告接洽或
    是表示意見？）證人王答：我沒有跟他聯絡過，他應該知道
    。（有無與他接洽承租事由？）因為我知道要拍賣，我也有
    參加競標。」、「（八十九年五月一日租約訂立以後，誰保
    管租約？）證人答：公司有保管壹份租約，我公公也有壹份
    ，（法官問：租約有無押租金？）沒有，因為是父子關係。
    」、「（提示原證六支票影本三張，該票是何人簽發？做何
    用途？票交給何人？）證人答：這是我公司的票，我蓋章的
    ，付租金的，第二筆的九萬八千元是因為扣掉租賃稅後的金
    額。票是交給我公公王田支付租金使用。」、「（提示原證
    七、八、九存證信函，有無看過此存證信函？）證人答：有
    看過（法官問：何人製作？）我公司的律師寫的（法官問：
    為何以你先生的名義？）當時存證信函是寄給我先生乙○○
    ，所以我就以我先生乙○○的名義回給他。」、「（原告訴
    訟代理人：剛才法官提示的原證七、八、九存證信函是何律
    師寫的？）證人答：那三張存證信函是黃嘉明律師寫的。」
    、「我更正三張支票的陳述，我現在慢慢回想起來那三張支
    票本來是給付給我公公的，後來因為他土地被拍賣了，被甲
    ○○○拍得，我公公將這三張票拿到加油站，給我們站長要
    退還給我們，我們站長沒有收，我公公改以存證信函退還給
    我們，叫我們更改付款的對象，給甲○○○收。」、「（原
    告訴訟代理人：八十九年那份租約是電腦打字的，是誰打的
    ？）證人答：八十九年那份是我公公做好的，我不知道是誰
    打的，之前的租約則是由律師見證，由律師打的。」、「（
    原告訴訟代理人：之前租約是律師見證，律師是誰請的？）
    證人答：那是我公公那邊請的。」、「（原告訴訟代理人：
    你公公哪一年跟你住在一起？）證人答：九十三年左右，跟
    我住在一起有四年以上了。」、「（原告訴訟代理人：妳先
    生跟你公公他們之間的民刑事訴訟，有幾件你是否知道？）
    證人答：不記得了，我只知道民事有一件，刑事的應該也有
    一件。」、「（原告訴訟代理人：就你知道的訴訟時間？）
    證人答：我知道的就是民事的八十五年判決我公公敗訴的那
    件，刑事的不記得。」、「我公公跟我先生有時候話不投機
    ，偶爾起爭執，所以從一開始加油站談租約的都是我跟我公
    公談比較多，因為第一份的時候加油站還沒有成立不能用公
    司的名字。（法官問：第二份八十五年簽立時公司已經成立
    為何還是用妳先生的名義？）想說沿用第一份，就沒有再做
    更改，後來因為雙方起爭執，進行訴訟，所以我們才想說以
    加油站的名義重新訂立租約。」等語（詳參本院98年6月29
    日言詞辯論筆錄），然查被告馬岡公司利用系爭1451土地從
    事加油站事業，全係因被告乙○○向王田租地使用而竟全功
    ，證人竟陳稱：乙○○就馬岡公司之營運未介入，系爭3份
    租約均為其與王田交涉，顯屬避重就輕之詞；且系爭84年2
    月10日及85年5月1日土地租約，如為證人與王田所洽談，何
    不以其本人或馬岡公司名義訂立？且84年2月10日及85年5月
    1日之租約，既可由馬岡公司法律顧問見證，則有爭議之第
    三份租約（即系爭租約）何不為相同之見證行為，以昭公
    信，以止紛爭？且系爭租約若為證人與王田所洽訂，王田
    何有於原告標得爭土地後，函知被告乙○○土地易主之情事
    ，並請其將租金改付原告，而非通知證人或被告馬岡公司？
    更何況被告乙○○於收悉王田通知後，如發現錯誤，證人何
    未發函糾正，並陳明馬岡公司方為承租人，仍任由乙○○委
    由律師黃嘉明以乙○○為承租人之身分對外寄發存證信函行
    使權義？在在顯示，與王田間曾有租賃契約關係之人為被告
    乙○○，被告馬岡公司純為土地之使用人而已，證人在系爭
    租約之訂立及履行上，毫無舉足輕重之地位，今證人竟陳稱
    ：全部三份租全由其洽訂，馬岡公司由其全權經營，被告乙
    ○○未有任何介入，實屬迴避被告之詞，委無足採。
  5.基上所述，被告既未能舉證證明系爭租約確實為王田與被
    告馬岡公司所訂立之租約，被告等人以該契約抗辯為有權占
    用系爭土地，自無可採。
  (二)系爭1451-丙、1451-丁、1451-戊建物是否被告馬岡公司興
    建？
  1.系爭1451號土地固原為訴外人王田所有，王田先於84年2 月
    10日，將系爭土地與乙○○訂立租約，租期自84年4月1日起
    至93年3月30日止。嗣於85年5月1日租予被告乙○○經營加
    油站及相關業務，並簽立租賃契約（以下簡稱系爭租約）
    ，租賃期限自85年5月1日起至97年4月30日止，其後原告取
    得土地所有權，而與被告乙○○間存續系爭租約至97年4 月
    30日止，惟系爭1451號土地上現有如附圖所示編號1451- 甲
    面積66平方公尺之建物、編號1451-乙部分面積891平方公尺
    之黃昏市場及編號1451-己面積42平方公尺之小屋，由被告
    乙○○占有使用，其餘土地部分則被告馬岡公司占有使用，
    並設置如附圖所示編號1451-丙面積141平方公尺之建物、編
    號1451-丁部分面積291平方公尺之加油站及編號1451- 戊面
    積95平方公尺之洗車坊等情，業經本院勘現場，並經地政機
    關測量繪有成果圖，有勘驗筆錄及測量成果圖各1份，在卷
    可稽。
  2.系爭如附圖所示編號1451-丙面積141平方公尺之建物、編號
    1451-丁部分面積291平方公尺之加油站及編號1451- 戊面積
    95平方公尺之洗車坊，雖原告一再主張係被告乙○○所興建
    ，惟為被告所否認，且一致抗辯：該等如附圖所示編號1451
    -丙面積141平方公尺之建物、編號1451-丁部分面積291 平
    方公尺之加油站及編號1451-戊面積95平方公尺之洗車坊為
    被告馬岡公司興建，為被告馬岡公司所有，審諸被告馬岡公
    司為加油站公司，其營運加油站常態上除辦公室外，需有加
    油機設置位置所在之建物，且洗車坊為加油站常態之附屬設
    備，是被告馬岡公司辯稱：上開1451-丙、丁、戊之建物為
    其經營加油站所設置，不違常情，原告既無證據足資證明該
    等系爭1451-丙、丁、戊之建物為被告乙○○興建之物，自
    難僅以原告片面主張即謂系爭1451-丙、丁、戊之建物為被
    告乙○○興建並取得有權之事實存在。
  3.基上，系爭1451地號土地，除被告乙○○占有使用如附圖所
    示編號1451-甲面積66平方公尺之建物、編號1451-乙部分面
    積891平方公尺之黃昏市場及編號1451-己面積42平方公尺之
    小屋（以上面積合計為1003平方公尺），餘1798平方公尺（
    2801平方公尺－1003平方公尺），為被告馬岡公司占有使用
    ，應可認定。
  (三)原告得否向被告乙○○、馬岡公司請求返還系爭土地、建物
    或拆除建物及請求相當於租金之不當得利？如得請求該等範
    圍為何？
  1.按承租人於租賃關係終止後，應返還租賃物。民法第455 條
    前段定有明文；又按所有人對於無權占有或侵奪其所有物者
    ，得請求返還之。對於妨害其所有權者，得請求除去之。有
    妨害其所有權之虞者，得請求防止之。民法第767條亦定有
    明文。本件被告乙○○向原告承租系爭1451地號土地，今租
    約於97年4月30日屆止，被告乙○○自97年5月1日起，即無
    權利再占有使用系爭1415地號土地，原告請求被告乙○○依
    約返還系爭1415地號土地，於法有據；又依原告與被告乙○
    ○間之租賃契約第5條約定：「又乙方（承租人）於租期屆
    滿時，除事先經甲方（出租人）同意優先繼續承租外，應即
    日將租賃物依約定交還甲方，其中地上物及一切設施均歸甲
    方，乙方不得主張任何權利，並不得異議。」，是被告乙○
    ○除應返還土地外，就土地上所設置示編號1451-甲面積66
    平方公尺之建物、編號1451-乙部分面積891平方公尺之黃昏
    市場及編號1451-己面積42平方公尺之小屋等地上物，依約
    均應交付予原告，是原告請求被告乙○○遷出系爭編號14
    51-甲、1451-乙、1451-己建物，並交付予原告，於法有據
    ；至於如附圖所示編號1451-丙面積141平方公尺之建物、編
    號14 51-丁部分面積291平方公尺之加油站及編號1451-戊面
    積95平方公尺之洗車坊，均為被告馬岡公司興建，為被告馬
    岡公司所有，原告先位聲明請求被告乙○○一併交付，及請
    求被告馬岡公司遷出並返還該等地上物，於法無據，尚難准
    許；又系爭如附圖所示編號1451-丙面積141平方公尺之建物
    、編號1451 -丁部分面積291平方公尺之加油站及編號1451-
    戊面積95平方公尺之洗車坊，雖為被告馬岡公司所有，惟該
    等建物於被告乙○○與原告之租賃關係屆至後，即無繼續占
    用系爭1451地號土地之權源，已屬無權占用，而對原告所有
    權有所妨害，原告本於前述民法767條規定，備位聲明請求
    被告馬岡公司拆除該等地上物，並請求被告馬岡公司返還建
    物所在之土地，於法有據，應予准許。
  2.再按「無法律上之原因而受利益，致他人受損害者，應返還
    其利益。」民法第179條定有明文。又無權占有他人土地，
    可能獲得相當於租金之利益為社會通常之觀念（最高法院61
    年臺上字第1695號判例參照）。查被告無權占有原告所有之
    系爭房屋，依社會通念，可消極減免其應支付使用不動產之
    代價，而受有利益，致原告受有損害，自應返還其利益。再
    按城市地方供營業用之房屋，承租人得以營商而享受商業上
    之特殊利益，非一般供住宅用之房屋可比，所約定之租金，
    自不受土地法第97 條規定之限制（最高法院95年台上字第
    82號判決參照）。另按因不當得利發生之債，同時有多數利
    得人時，應各按其利得數額負責，並非須負連帶返還責任。
    （最高法院74台上字第2733號判決要旨參照），本件被告乙
    ○○固應就系爭1451地號土地全部返還原告，惟系爭1451地
    號土地除如附圖所示編號1451-甲面積66平方公尺之建物、
    編號1451-乙部分面積891平方公尺之黃昏市場及編號1451-
    己面積42平方公尺之小屋為被告乙○○占有使用外，其餘
    1789 平方公尺土地為被告馬岡公司占有使用，已如前述，
    是系爭1451地號土地既為被告二人各自占用，而各自獲得不
    當得利，使原告受有損害，被告二人應僅就其各自實際占用
    使用（被告乙○○占用1003平方公尺，被告馬岡公司占用
    1798平方公尺）獲取不當得利部分，對原告負返還之責任，
    自不生連帶給付之情事，合先敘明。又本件被告乙○○向原
    告承租系爭土地每月租金為14萬元，參諸被告乙○○就其占
    用部分，作為經營黃昏市場之用，被告馬岡公司就其占用部
    分經營加油站，再參諸被告乙○○向原告承租時之每月租金
    數額，是原告主張被告其就系爭1451地號土地，遭被告占用
    所失利益為每月14萬元，應可採信，被告乙○○、被告馬岡
    公司就其占有系爭1451地號土地面積之比例（1003比1798）
    ，應按月給付原告之每月不當得利，依序各為5萬132元（
    140000 元÷2801×1003，元以下四捨五入）、8萬9868元
    (140000 元÷2801×1798，元以下四捨五入)，原告請求被
    告二人返還不當得利，在上開範圍內，為有理由，原告逾此
    部分之請求，尚屬無據。
五、綜上所述，原告本於租賃物返還請求權請求被告乙○○返還
    系爭1451地號土地全部；並依租賃契約地上物交付請求權請
    求被告乙○○遷讓交付如附圖所示編號1451-甲面積66平方
    公尺之建物、編號1451-乙部分面積891平方公尺之黃昏市場
    及編號1451-己面積42平方公尺之小屋；及依民法767條所有
    權之物上請求權請求被告馬岡公司將如附圖所示編號1451-
    丙面積141平方公尺之建物、編號1451-丁部分面積291平方
    公尺之加油站及編號1451-戊面積95平方公尺之洗車坊等地
    上物拆除，並返還建物占用之土地；且依不當得利返還請求
    權各請求被告乙○○、被告馬岡公司自97年5月1日起，至其
    等各自返還占用土地之日止，依序各按月給付原告5萬132元
    、8萬9868元，均有理由，應予准許，惟原告逾此部分之請
    求，則無理由，應予駁回。
六、本件原告勝訴部分，兩造均陳明願供擔保請准宣告假執行及
    免為假執行之宣告，經核無不符，爰酌定相當擔保金，均准
    許之。至於原告敗訴部分，其假執行之聲請，失所附麗，應
    併駁回之。
七、本件事證已臻明確，兩造其餘攻擊、防禦方法及所為立證，
    與判決之結果不生影響，無庸再逐一予以論究。
參、訴訟費用負擔、假執行及免為假執行宣告之依據：民事訴訟
    法第85條第1項、第79條、第390條第2項、第392條第2項、
    第3項。
中    華    民    國    98    年    9    月    11    日
                       民事第二庭  法  官  涂秀玲
正本係照原本作成。
如對本判決上訴，須於判決送達後20日內向本院提出上訴狀。
中    華    民    國    98    年    9    月    11    日
                                   書記官  鐘麗芳


司法院資訊處製作；財團法人民間司法改革基金會備份。
